【裁判字號】    93,訴,1439
【裁判日期】    950804
【裁判案由】    誣告
【裁判全文】
臺灣板橋地方法院刑事判決              93年度訴字第1439號
公  訴  人  臺灣板橋地方法院檢察署檢察官
被      告  甲○○
選任辯護人  楊貴森律師
上列被告因誣告案件，經檢察官提起公訴（93年度偵字第8951號）
，本院判決如下：
    主  文
甲○○意圖他人受刑事處分，向該管公務員誣告，處有期徒刑捌
月。
    事  實
一、甲○○與丁○○因土地買賣發生糾紛，竟意圖使丁○○受刑
    事處分，於民國92年1 月9 日具狀向臺灣板橋地方法院檢察
    署提出告訴，誣指丁○○未經其同意或授權，竟基於偽造文
    書之概括犯意，先於88年2 月1 日，在自耕能力證明申請書
    上偽造甲○○之印文，向臺北縣三峽鎮公所申請並取得甲○○之自耕能力證明後，即在其所有坐落於臺北縣石門鄉○○
    段五爪崙小段第139 之1 號、第142 號、第142 之1 號及第
    142 之2 號等四筆農地（下稱系爭四筆農地）之買賣契約書
    及土地登記申請書上買受人欄偽造甲○○之印文，復持上開
    買賣契約書、土地所有權狀及印鑑證明等文件，於88年4 月
    27日向臺北縣淡水鎮地政事務所，辦理以買賣為原因之移轉
    登記，使承辦公務員將此不實之買賣事項，登載於職務上所
    載之電磁紀錄及相關公文書，足生損害於甲○○及地政機關
    管理土地所有權之正確性，虛構上開不實事項，故意誣指丁○○涉犯有刑法行使偽造文書等罪嫌（丁○○被訴偵查案號
    ：臺灣板橋地方法院檢察署92年度發查字第343 號；嗣經檢
    察官偵查結果，認為丁○○犯罪嫌疑不足，予不起訴處分，
    嗣甲○○聲請再議後，經臺灣高等法院檢察署發回續行偵查
    ，另由上揭臺灣板橋地方法院檢察署以93年度偵續字第32 4
    號分案續行偵查中）；嗣因丁○○受刑事調查，發現甲○○
    虛構上揭不實事項誣指其犯罪，乃對甲○○提出誣告罪之告
    訴。
二、案經丁○○訴由臺灣板橋地方法院檢察署檢察官偵查起訴。
    理  由
一、被告甲○○之辯解：訊據被告矢口否認有何誣告丁○○之犯
    行，並辯稱：其本人真的不知道丁○○將系爭四筆農地移轉
    給其本人之事，其本人沒有授權丁○○去辦理農地所有權移
    轉登記，也沒有授權丁○○去辦理自耕能力證明之申請，丁○○都是瞞著其本人做這些事情，丁○○確實有行使偽造私
    文書及使公務員登載不實之犯行，其本人不知道丁○○為什
    麼要將系爭四筆農地移轉登記給其本人，但其本人向檢察官
    所指訴的都是事實，其本人沒有誣告丁○○云云。
二、本院認定被告犯罪所憑之證據及理由：
    (一)本件被告甲○○於92年1 月9 日向臺灣板橋地方法院檢察
      署申告：丁○○基於偽造文書之故意，先於88年2 月1 日
      ，在自耕能力證明申請書上偽造甲○○之印文，向臺北縣
      三峽鎮公所申請並取得甲○○之自耕能力證明後，即在系
      爭四筆農地之買賣契約書及土地登記申請書上買受人欄偽
      造甲○○之印文，復持上開買賣契約書、土地所有權狀及
      印鑑證明等文件，於88年4 月27日向臺北縣淡水鎮地政事
      務所，辦理以買賣為原因之移轉登記，使承辦公務員將此
      不實之買賣事項，登載於職務上所載之電磁紀錄及相關公
      文書，足生損害於甲○○及地政機關管理土地所有權之正
      確性等情，業據被告自承在卷，且有被告所提出之刑事告
      訴狀一紙附卷可稽（見92年度發查字第343 號偵查卷影本
      第1 頁），並經本院調閱前開案卷查核屬實，上開事實應
      堪認定。
    (二)本件被告甲○○明知系爭四筆農地（原屬丁○○所有，現
      登記於被告甲○○名下）係其本人與丁○○約定，由丁○○登記轉讓予被告本人，並由被告本人授權丁○○辦理相
      關自耕能力證明申請及移轉登記申請等情，業據告訴人丁○○證稱：伊在台北縣有多筆土地曾委託被告出賣，因為
      被告是里長，所以伊信任被告，伊會將土地先移轉登記給
      被告，因為被告說如果土地登記在其名下，表示產權清楚
      ，會比較好賣；伊移轉登記給被告的土地，有些是由被告
      轉賣，有些則由被告與他人合資自行買下，反正伊只要有
      拿到賣土地的錢就好了，系爭四筆農地原為伊所有，也是
      要先信託登記給被告，由被告去賣，被告有授權伊代為辦
      理申請自耕能力證明及移轉登記等事宜，被告與伊有共同
      去刻一個「甲○○」的印章供伊使用，於88年2 月1 日被
      告與伊一同先至臺北縣三峽鎮戶政事務所申請被告之戶籍
      謄本後，再至臺北縣三峽鎮公所申請自耕能力證明，被告
      就上開事實全部知情，均有授權，伊沒有偽造文書，也沒
      有使公務員登載不實，被告係因為土地處理與伊發生糾紛
      ，才誣指伊有偽造文書罪之犯行等語綦詳。且核與下列事
      證相符：
      (1)本件系爭四筆農地向臺北縣三峽鎮公所申請自耕能力證
        明，需檢附申請人（即被告甲○○）最近一個月內之戶
        籍謄本，而上開以被告甲○○名義就系爭四筆農地自耕
        能力證明之申請案係於88年2 月1 日向臺北縣三峽鎮公
        所具狀提出，該次申請案所檢附申請人甲○○之戶籍謄
        本則係於同日（即88年2 月1 日）向臺北縣三峽鎮戶政
        事務所申請等情，業據證人即承辦本件自耕能力證明申
        請案之臺北縣三峽鎮公所農業課技佐丙○○到庭證述明
        確，並有自耕能力證明申請書二紙及被告甲○○之戶籍
        謄本一紙等附卷可稽（見本院卷第101 、134 、135 、
        137 頁）。又戶籍謄本之申請無論係申請人本人親領或
        委由他人代領，均需檢附申請人本人之身分證「正本」
        一節，亦有臺北縣三峽鎮戶政事務所回函一紙附卷可按
        （見本院卷第167 頁）。是本件系爭四筆農地自耕能力
        證明申請案既附有88年2 月1 日所申請之被告甲○○戶
        籍謄本，而被告於本院審理中復供稱其本人並未曾於88
        年2 月1 日將身分證交給丁○○使用等語明確，是前揭
        被告甲○○之戶籍謄本顯係被告本人於88年2 月1 日親
        至臺北縣三峽鎮戶政事務所申請辦理無疑。至被告辯稱
        其本人不知道為何丁○○可取得其戶籍謄本，其本人發
        誓沒有請領戶籍謄本給丁○○；及辯護意旨稱：恐係丁○○偷取被告之身分證前往戶政事務所請領被告之戶籍
        謄本云云，均核與前揭事證不符，亦與常情有違，均非
        可採。
      (2)再者，臺北縣三峽鎮公所於88年3 月6 日發文通知被告
        甲○○於同年月10日在現耕農地勘查自耕能力事宜；及
        於88年3 月30日又發文通知被告甲○○准予核發自耕能
        力證明，請其前來領取。該二次發文通知之受文者均為
        被告甲○○，且該二次通知均係由臺北縣三峽鎮公所以
        平信方式寄發至被告甲○○住所地址；又前開鎮公所農
        業課技佐丙○○亦曾撥打「00000000」號電話通知申請
        人前來領取上開二份通知，而「00000000」號電話確為
        被告甲○○所使用之電話等情，業據臺北縣三峽鎮公所
        農業課技佐丙○○到庭證述明確，並有臺北縣三峽鎮公
        所簡便行文表二紙、甲○○名片影本一份附卷可按（見
        本院卷第98、100-102 、126 、129 頁，92年度他字第
        3475號偵卷第85頁）。是本件系爭四筆農地之自耕能力
        證明之會勘通知及領取通知，既均以信件及電話通知被
        告甲○○，被告自屬知情，其辯稱不知有申請自耕能力
        之事云云，要屬推諉之詞，不足採信。
      (3)被告雖又辯稱：其本人確實沒有收到上開會勘及領取通
        知，88年間當時丁○○常在其住處之辦公室一起聊天，
        應該是丁○○從其本人之辦公室將該通知信函拿走，其
        本人確實不知有申請系爭四筆農地之自耕能力證明之事
        云云。惟查：果若丁○○有意隱瞞被告甲○○而以被告
        名義申請系爭四筆農地之自耕能力證明，並進而偽造以
        被告名義為申請人之自耕能力證明申請書，則丁○○何
        不再偽造一紙被告之授權書，並將該申請案中所有通知
        之送達地址設定為代理人丁○○之住所，以畢其功？丁○○豈有一方面偽造被告名義之自耕能力證明申請書，
        另一方面卻任令三峽鎮公所將相關通知直接寄發予被告
        住處，再大費周章至被告辦公處所偷取通知書之理？從
        而，被告前揭所辯顯與常理有違，要非可採。
      (4)末查，系爭四筆農地僅公告現值即逾新台幣（下同）7
        百萬元，此有系爭四筆農地之土地登記謄本附卷可查（
        見本院卷第139-146 頁）；依吾國一般交易常情，上開
        土地實際買賣價格當遠高於公告現值，其價值誠屬不菲
        。本件告訴人丁○○與被告甲○○非親非故，若非已與
        被告達成某種合意，豈有將如此高價值之土地無緣無故
        移轉登記予被告，而甘冒上開土地遭被告任意處分、變
        賣等危險之理。是衡諸常理，被告與丁○○就系爭四筆
        農地之移轉顯有意思之合致無疑，是被告再辯稱：系爭
        四筆農地是丁○○偷偷移轉登記到其本人名下，其本人
        也不知道丁○○為何要將土地移轉登記給其本人，其本
        人告丁○○偽造文書就是為了要撤銷所有權的移轉云云
        ，均與常情有悖，難予採信。
      (5)綜上所述，被告甲○○明知其本人有授權丁○○辦理系
        爭四筆農地之移轉登記及自耕能力證明申請事宜，竟向
        檢察官誣指丁○○未經其本人授權而持偽造之文書向行
        政機關辦理上開申請，而犯有行使偽造私文書及使公務
        員登載不實罪等情，已見前述，可見被告確有誣告之犯
        行應堪認定。
    (三)辯護意旨雖另以：(1)臺北縣三峽鎮公所委託石門鄉公所就
      系爭四筆農地實地會勘時，並未副知被告；嗣三峽鎮公所
      通知被告會勘時間、地點時，又係以平信寄發通知，不能
      證明被告確有收受該通知，且該次會勘係丁○○到場，於
      會勘紀錄上簽「丁○○代」，但未附委任狀，顯非合理；
      (2)再就本件自耕能力證明申請書上之申請人欄記載為甲○○，代理人欄則記載丁○○並劃掉一事，丁○○證稱係其
      送件時，三峽鎮公所收發處人員指示其將代理人欄之記載
      劃掉；證人丙○○則證稱係其本人收件後，發現欠缺委任
      狀，通知丁○○前來鎮公所將代理人欄之記載劃掉，二人
      所證頗有出入，顯見丁○○之指訴應不可採；(3)證人即告
      訴人丁○○於本院審理中，就本件自耕能力證明係其本人
      或被告甲○○前往鎮公所領取，或由鎮公所寄發等情，答
      以不知情，顯係心虛，有所隱瞞云云。惟查：
      (1)本件系爭四筆農地之移轉登記及申請自耕能力證明等事
        係發生於88年間，距今已逾五年，就相關行政事務之細
        節本即難求當事人均有詳細之記憶，且被告與丁○○間
        之土地移轉事件及糾紛多達十餘筆，非僅本案一端各等
        情，為被告所自承，是本件證人丁○○與證人丙○○所
        為證言縱於細節上有所出入，亦不影響本院前揭事證之
        推理及認定。
      (2)至本件證人丙○○固曾於本院審理中證稱：伊於收受本
        件系爭四筆農地之自耕能力證明申請書時，發現申請人
        為甲○○，代理人為丁○○，但沒有附委任狀，因為伊
        曾承辦多件丁○○之申請案，乃打電話給丁○○通知其
        前來，丁○○來了之後就將代理人欄「丁○○」等字劃
        掉，並取出「甲○○」之印文蓋於劃掉的地方云云。惟
        查：本件系爭四筆農地之申請上申請人欄係記載「甲○○」，並載有電話「00000000」；代理人欄則係記載「
        丁○○」，而代理人之電話欄為空白，並未為任何記載
        ，是本件證人丙○○於收件後既未見附有委任狀，衡情
        自應係依該申請書記載之電話「00000000」通知申請人
        即被告甲○○，方屬合理；況且被告自87年起即擔任三
        峽鎮竹崙里里長，亦有多件土地案件經三峽鎮公所受理
        在案，證人丙○○既屬三峽鎮公所之公務員，對被告自
        應有所認識，豈有捨近求遠另行找尋丁○○之電話以聯
        絡丁○○前往處理之理。從而，本件證人丙○○前揭所
        證應係因年深日久記憶混淆所致，尚非得據此指摘證人
        即告訴人丁○○之證言全非可採。
      (3)再者，本件石門鄉公所實地會勘系爭四筆農地之耕作現
        況，雖未經被告甲○○出席，而係僅由丁○○出席，且
        確未檢具委任狀。惟此僅屬行政上之輕微疏失，不影響
        自耕能力之認定，此由三峽鎮公所收受石門鄉公所會勘
        紀錄後，亦未要求補正委任狀，即予核發自耕能力證明
        一節即可得知。是本院自難僅憑丁○○參與石門鄉公所
        實地會勘時未檢具被告之委任狀此一行政上輕微瑕疵，
        即遽行推論丁○○有隱瞞被告、偷取通知、或偽造文書
        等事實。
      (4)綜上說明，本件辯護意旨以上開證人間就多年前事件之
        細節所為證言有稍許出入，及行政機關作業之些微瑕疵
        等情為由，即率認告訴人丁○○所言顯係心虛、隱瞞實
        情云云，尚非可採。
    (四)本件被告甲○○告訴丁○○偽造文書案件，前經臺灣板橋
      地方法院檢察署檢察官以93年度偵字第8952號為不起訴處
      分後，被告甲○○提起再議，雖經臺灣高等法院檢察署以
      93年度上聲議字第3072號命令發回續行偵查，並經臺灣板
      橋地方法院檢察署檢察官以93年度偵續字第324 號續行偵
      查後提起公訴，惟前揭發回續行偵查命令要旨及檢察官續
      行偵查後所起訴之事實，係指本件被告甲○○與告訴人丁○○二人就系爭四筆農地實際上並無買賣之事實，竟共同
      向地政機關以買賣為原因辦理所有權移轉登記，因認本件
      被告甲○○與告訴人丁○○有共同使公務員登載不實之罪
      嫌。惟上開起訴部分縱認屬實，亦無解於本件被告甲○○
      誣指丁○○未經其同意，即偽造申請書向地政機關為自耕
      能力證明之核發及所有權移轉登記等犯罪事實，是上開偵
      查案件之起訴與本院前揭認定被告甲○○誣告之犯罪事證
      並無扞格，附此敘明。
    (五)綜上調查，本件事證明確，被告犯行堪予認定。至證人乙○○（即原石門鄉公所派遣參與本件系爭四筆農地實地會
      勘之人員）於本院審理中，就相關問題均答稱不記憶，自
      無從憑為有利被告之認定，亦對本院前開認定之事實不生
      影響，附此說明。
三、核被告甲○○意圖使告訴人丁○○受刑事處分，向該管公務
    員即檢察官誣告，所為係犯刑法第169 條第1 項之罪。爰審
    酌被告因與告訴人丁○○發生土地糾紛，不思尋求正常法律
    程序救濟，竟意圖使丁○○受刑事處分，濫行告訴丁○○有
    行使偽造私文書及使公務員登載不實之犯行，不僅使告訴人
    丁○○受刑事偵查之煩擾，致丁○○蒙受遭司法訴追之危險
    ，亦嚴重浪費國家司法資源；被告欲以欺騙國家偵查機關之
    方式遂行其私人不義之目的，所生危害不輕，其犯罪之動機
    、目的、手段均非可取；暨被告犯罪後又飾詞狡辯，態度顯
    屬不佳等一切情狀，量處如主文所示之刑，以資懲儆。
據上論斷，應依刑事訴訟法第299 條第1 項前段，刑法第169 條
第1 項，判決如主文。
本案經檢察官陳孟黎到庭執行職務。
中    華    民    國    95    年    8     月    4     日
                  刑事第五庭審判長法  官
                                  法  官
                                  法  官
以上正本證明與原本無異。
如不服本判決，應於送達後10日內向本院提出上訴狀。
                                  書記官  呂苗澂
中    華    民    國    94    年    8     月    4     日
如不服本判決，應於判決送達後10日內，向本院提出上訴狀。
附錄本案論罪科刑法條全文：
中華民國刑法第169 條第1項 (誣告罪)
意圖他人受刑事或懲戒處分，向該管公務員誣告者，處七年以下
有期徒刑。


司法院資訊處製作；財團法人民間司法改革基金會備份。
